臺灣臺南地方法院刑事判決　　　　　　　 95年度訴字第173號
公　訴　人　臺灣臺南地方法院檢察署檢察官
被　　　告　甲○○
指定辯護人　趙培皓　律師
上列被告因強盜等案件，經檢察官提起公訴（94年度偵字第7342
號），本院判決如下：
    主  文
甲○○意圖為自己不法之所有，以強暴、脅迫至使不能抗拒，而
取他人之物，處有期徒刑伍年陸月，扣案如附表所示物品沒收。
    事  實
一、甲○○因積欠銀行債務需款孔急，乃規劃強盜財物還債，其
    先於民國九十四年四月二十七日十九時五十分許，向和運租
    車公司臺北忠孝站承租車牌號碼三二○一─ＦＦ號小客車驅
    車南下，尋找作案地點，覓妥地點後，即計畫以竊取自用小
    客車及機車，藉以掩飾個人身分，並得以規避警方查緝之方
    法強盜銀行財物。甲○○遂基於意圖為自己不法所有之犯意
    ：(一)先於九十四年五月下旬某日不詳時間，駕駛其租賃之前
    開小客車，在臺南市○○路○段開元公園旁，持其所有客觀
    上足以對人之生命、身體造成危害而可為兇器使用之螺絲起
    子一枝，竊取全家福小客車租賃有限公司所有、由陳秋雄所
    使用而停放於該處、車牌號碼ＺＺ─二○一七號小客車車牌
    兩面，得手後將竊得車牌懸掛於上開租得之小客車上，藉以
    掩飾個人行蹤，並作為強盜財物後逃逸之交通工具。(二)甲○
    ○再於九十四年六月二日上午六時三十分許，在臺南市○○
    路○段四一八號前，因見王勝子所有車牌號碼ＦＺ二─六七
    九號重機車（引擎號碼為ＳＤ二五ＧＡ─一一八五二三號）
    鑰匙疏未取下，即以該鑰匙發動機車騎乘離去而竊取之，得
    手後並將機車車牌卸下棄置在臺南市○○路某不詳地點，並
    以該未懸掛車牌之機車作為強盜財物之交通工具。(三)甲○○
    取得上開交通工具，另準備如附表編號二至十一之作案工具
    後（甲○○係以一比二比例調和汽油及水，並置放冰塊及食
    鹽用以降低溫度，使汽油不致輕易起火燃燒），遂於九十四
    年六月三日十五時二十五分許，騎乘上開竊得之機車，前往
    臺南縣永康市○○○路三十號安泰商業銀行永康分行，並穿
    戴雨衣、安全帽、口罩、手套以為遮蔽，雙肩背負黑色及紅
    色手提袋各一個，頸上懸掛裝有汽油之「保力達」及「蠻牛
    」飲料玻璃瓶，雙手則提裝有汽油之油漆桶二桶進入銀行內
    ，喝令在場之人：「搶劫」等語，隨即將二罐汽油往櫃檯潑
    灑，而以此等強暴、脅迫之方式，至使在場之安泰銀行永康
    分行經理陳德信、國雲保全公司派駐安泰銀行永康分行保全
    人員洪勝仁及銀行客戶陳新智等人不能抗拒後，甲○○旋翻
    身進入櫃檯內，搜括抽屜內之現金共計新臺幣（下同）二十
    六萬二千二百元裝入黑色手提袋內，得手後欲逃離現場之際
    ，為陳德信、洪勝仁、陳新智合力制止而報警處理，當場在
    其身上扣得如附表編號二至十一之作案工具、打火機一個及
    強盜所得現金（業已發還），並在現場附近扣得上開竊得之
    機車一台（不含車牌）及鑰匙一支（均已發還），另經警帶
    同甲○○前往臺南市○區○○路與北辰橋口起出上開竊得之
    ＺＺ─二○一七號車牌兩面（懸掛於上開承租之車牌號碼三
    二○一─ＦＦ號自小客車上，已發還）及附表編號一所示物
    品，始知悉上情。
二、案經陳秋雄、安泰銀行永康分行法定代表人陳德信告訴臺南
    縣警察局永康分局報告臺灣臺南地方法院檢察署檢察官偵查
    後提起公訴。
    理  由
一、上開犯罪事實，業據被告甲○○於本院審理時自白承認（見
    本院卷第一一七頁），核與證人即失竊車牌所有人陳秋雄（
    見警卷第二五至二六頁）、失竊機車所有人王勝子（見警卷
    第二二至二四頁）、強盜現場目擊證人即安泰銀行永康分行
    經理陳德信（見警卷第十一至十四頁，偵查卷第三四至三五
    頁）、安泰銀行永康分行保全人員暨制伏被告之洪勝仁（見
    警卷第十五至十七頁，偵查卷第十五至十六頁）、於安泰銀
    行永康分行制伏被告之客戶陳新智（見警卷第十八至二十頁
    ，偵查卷第三三至三四頁）、租用被告小客車之業者李振盛
    （見警卷第二一頁）分別於警詢及偵查中經具結所為證述相
    符【上開證人於審判外之陳述業據被告於審理時同意有證據
    能力】；而被告強盜所得現金、所竊得機車及車牌業據被害
    人領回，有贓物認領保管單三紙可查（見警卷第三二頁至第
    三四頁）；復有現場蒐證照片十六張（見警卷第四八頁至第
    五六頁）及被告租賃小客車之汽車出租單影本一份（見警卷
    第四六頁）附卷可稽；另有被告行竊車牌及強盜時所攜帶如
    附表所示物品扣案可證（見警卷第三十至三一頁），其中扣
    案油漆桶、「保力達」及「蠻牛」玻璃瓶內有殘留微量液體
    ，經內政部警政署刑事警察局以氣相層析質譜儀分析法鑑驗
    結果，均檢出汽油成分，有該局九十四年八月十二日刑鑑字
    第０９４００９４３４５號鑑定書一份可查（見偵查卷第四
    十頁），足認被告自白確與事實相符，自可採信。綜上，本
    案事證明確，被告犯行已堪認定，應依法論科。
二、論罪科刑：
  (一)核被告所為，係犯刑法第三百二十條第一項普通竊盜罪、同
    法第三百二十一條第一項第三款攜帶兇器竊盜罪、同法第三
    百二十八條第一項普通強盜罪。按行為後法律有變更者，適
    用行為時之法律。但行為後之法律有利於行為人者，適用最
    有利於行為人之法律，刑法第二條第一項定有明文。被告為
    前開行為後，刑法第五十五條關於牽連犯之規定，業於九十
    四年一月七日修正公布刪除，並於九十五年七月一日施行。
    犯一罪而其方法或結果之行為，均在新法施行前，新法施行
    後，應依新法第二條第一項之規定，適用最有利於行為人之
    法律（最高法院九十五年第八次刑事庭會議決議參照）。查
    被告係為掩飾個人身分遂行強盜之目的，而分別竊取車牌及
    機車，所犯普通竊盜、加重竊盜、普通強盜三罪，乃實質上
    之數罪，本須分論併罰，惟揆諸前開說明，因行為後新法業
    已刪除牽連犯之規定，則依修正前即行為時之舊法規定，為
    應從一重罪處斷之數罪，因新法已刪除牽連犯規定，若所犯
    各罪應依數罪併罰之規定分論併罰，則比較新舊法之規定，
    新法規定並非較有利於被告，自應適用修正前刑法第五十五
    條牽連犯之規定，從一重之普通強盜罪處斷。
  (二)被告提出其案發後於臺北榮民總醫院診斷證明書及處方箋（
    見偵查卷第二五至三十頁，載有被告有「憂鬱，自殺意念」
    ），本院乃依被告聲請送行政院衛生署嘉南療養院（以下稱
    嘉南療養院）進行精神鑑定。被告並提出其於案發前有大量
    頻繁使用Ｚｏｌｐｉｄｅｍ（Ｓｔｉｌｎｏｘ）藥物，而上
    開藥物於醫學文獻上會有出現輕燥、燥動、幻覺、易怒、焦
    慮及意識行為混亂等副作用（見本院卷第一二五至一五○頁
    所附資料）。被告以此用以證明於強盜行為當時，有因精神
    障礙或其他心智缺陷，致欠缺或顯著降低其行為辨識能力或
    控制能力。惟查：
    1.經本院函詢臺北榮民總醫院有關被告案發前半個月，即九
      十四年五月十八日被告自行就診時之精神狀態，經該院於
      九十五年三月二十二日以北總企字第０９５０００４８２
      ９號函覆表示，於當日一個小時之會談過程中，被告大多
      呈現情緒低落、哭泣的神情，雖然有工作或外在壓力，但
      已符合重憂鬱症之診斷，惟「沒有幻聽、沒有幻想、沒有
      異常的思考內容或邏輯」。
    2.嘉南療養院於九十六年一月二十六日以嘉南般字第０９６
      ００００５９３號檢送鑑定報告書一份（見本院卷第八八
      至九三頁），結果略以：被告在鑑定時意識清醒，定向感
      正常，態度合作，談話切題，情緒平穩，無知覺上及思考
      上之明顯異常症狀，判斷力、算術、抽象思考、專注力和
      記憶力正常。於犯案時患有無精神病特質之重鬱症，鑑定
      時上開重鬱症部分緩解中。自被告案發後筆錄資訊中，並
      無法發現被告意識混亂或受異常精神症狀干擾之證據。被
      告之本案犯罪行為，計畫周密複雜，且合於邏輯，被告於
      行為時並無明顯意識障礙問題。雖然嚴重程度之重鬱症急
      性發作時，患者常因此而出現自殺或殺人後自殺之行為。
      被告固曾於本案發生前至少一個月，被診斷為重鬱症，但
      本件主要之行為意圖仍在於藉由強盜得來之金錢，以解決
      其經濟上困難，而案發當時仍未受幻覺或妄想之影響，與
      上開因重鬱症影響而自殺或殺人行為有所不同。故就司法
      精神醫學而言，以現有之資料判定，被告行為仍屬完全行
      為責任，雖罹患重度憂鬱症，但並未因此而致使其「欠缺
      」或「顯著降低」其行為辨識能力或控制能力（亦即未達
      於心神喪失或精神耗弱程度），僅有如情緒及行為控制力
      「部分之影響」而已。
    3.本院依據上開資料，綜合判斷如下：依據鑑定結果，被告
      於實施強盜行為當時，並無所謂行為辨識能力或控制能力
      欠缺或顯著降低等情形。又被告與臺南地區毫無地緣關係
      ，有能力在預備本案犯行期間，購買汽油、冰塊及食鹽，
      再以特定比例混合，並預先竊取車牌及機車並規劃事後逃
      亡路線（見警卷第五至六頁被告之自白，偵查卷第二二至
      二四頁被告所提出之統一發票）；而被告為強盜犯行之時
      ，包含先前精密之騎車動作、強盜所使用之指導他人語言
      ，乃一連串結合平衡感、判斷力與專注度的構思計畫行為
      。被告於行為時自無所謂刑法第十九條之情事存在，而為
      完全責任能力人。
    4.至於被告前所抗辯，有關重鬱症部分，業經臺北榮民總醫
      院函覆被告之病症並無幻聽、幻想、異常思考內容或邏輯
      等情形，而鑑定意見亦認為上開症狀縱有影響，亦只是部
      分而已，尚未達於顯著降低或精神耗弱程度。而被告表示
      雖曾使用Ｚｏｌｐｉｄｅｍ（Ｓｔｉｌｎｏｘ）十毫克之
      藥物，然查上開藥物是由被告分別於九十二年十月領用三
      十顆、九十三年一月領用三十顆、九十三年三月領用三十
      顆、九十四年一月領用十顆（見本院卷第一三○至一三三
      頁），時間長達一年有餘，亦不能據此證明被告有將上開
      藥物累積至案發時大量服用。其次，被告所附醫學報告亦
      有記載「服用Ｚｏｌｐｉｄｅｍ十毫克半小時後，當下確
      認『定向感』仍是完好」、「使用Ｚｏｌｐｉｄｅｍ二十
      毫克較容易出現中樞神經系統症狀，如嗜睡、頭痛、頭重
      腳輕、暈眩，或胃腸噁心或嘔吐等症狀」（見本院卷第一
      三六、一四○頁）。因此，依照醫師指示使用上開藥物，
      亦有所謂不致產生行為辨識能力或控制能力顯著減低之醫
      學報告；而果如被告所言，於案發當時或之前服用超過每
      次十毫克之大量Ｚｏｌｐｉｄｅｍ藥物，亦有所謂將發生
      上開嗜睡、暈眩或胃腸噁心或嘔吐等症狀之醫學報告存在
      ，但被告於本件行為時確可從事一連串複雜積極之舉動，
      與嗜睡、暈眩噁心或嘔吐等症狀明顯不同。綜上，無從認
      定被告行為當時，係因上開藥物副作用導致有失序行為，
      故不能依此對被告作有利認定。
  (三)爰審酌被告以縝密計畫，並以暴力手法強盜銀行財物，雖未
    造成人員受傷，但已嚴重破壞社會治安；縱被告提出個人欠
    債資料（見本院卷第四四至六一頁），惟公然強盜銀行財物
    ，惡害至為重大，不能以此作為減輕刑罰裁量之事由，惟念
    被告學歷甚高，於警詢、偵查及本院審理時均能坦白認罪，
    態度配合，頗有悛悔之心，且其並無刑事前科，有臺灣高等
    法院被告前案紀錄表一份在卷可稽（見本院卷第一五一頁）
    等一切情狀，量處如主文所示之刑，以資懲儆。
  (四)扣案如附表所示物品，為被告所有，乃其竊取車牌及強盜時
    所刻意添購並攜帶使用之物，業據其陳述在卷（見本院卷第
    一一八頁），自應依刑法第三十八條第一項第二款之規定宣
    告沒收。至於扣案被告所有打火機一個，經核與本案無關，
    亦非專供本案強盜時所用之物，審酌其與本案之關連性及沒
    收之必要性後，本院認為無庸宣告沒收。
據上論斷，應依刑事訴訟法第二百九十九條第一項前段，刑法第
二條第一項、第三百二十條第一項、第三百二十一條第一項第三
款、第三百二十八條第一項、修正前刑法第五十五條、第三十八
條第一項第二款，判決如主文。
本案經檢察官乙○○到庭執行職務。
中　　華　　民　　國　　96　　年　　4 　　月　　17　　日
　　　　　　　　　刑事第八庭    審判長法　官　彭喜有
      　　　　　　　　　              法　官　王慧娟
      　　　　　　　　　              法　官　李東柏
以上正本證明與原本無異。
如不服本判決，應於判決送達後十日內，向本院提出上訴狀。
　　　　　　　　　　　　　　　　書記官　簡湘雲
中　　華　　民　　國　　96　　年　　4 　　月　　17　　日
刑法第三百二十條第一項
意圖為自己或第三人不法之所有，而竊取他人之動產者，為竊盜
罪，處五年以下有期徒刑、拘役或五百元以下罰金。
刑法第三百二十一條第一項第三款
犯竊盜罪而有左列情形之一者，處六月以上五年以下有期徒刑：
三、攜帶兇器而犯之者。
刑法第三百二十八條第一項
意圖為自己或第三人不法之所有，以強暴、脅迫、藥劑、催眠術
或他法，至使不能抗拒，而取他人之物或使其交付者，為強盜罪
，處五年以上有期徒刑。
附表：
┌──┬────────┬───┬──────────┐
│編號│名            稱│數  量│備                註│
├──┼────────┼───┼──────────┤
│ 一 │螺絲起子        │壹枝  │竊取車牌用          │
├──┼────────┼───┼──────────┤
│ 二 │油漆桶          │貳桶  │裝有汽油            │
├──┼────────┼───┼──────────┤
│ 三 │「蠻牛」玻璃瓶  │伍瓶  │裝有汽油            │
├──┼────────┼───┼──────────┤
│ 四 │「保力達」玻璃瓶│伍瓶  │裝有汽油            │
├──┼────────┼───┼──────────┤
│ 五 │「保力達」玻璃瓶│伍瓶  │空瓶                │
├──┼────────┼───┼──────────┤
│ 六 │紅色手提袋      │壹個  │放置裝有汽油之玻璃瓶│
├──┼────────┼───┼──────────┤
│ 七 │黑色手提袋      │壹個  │供放置現金用        │
├──┼────────┼───┼──────────┤
│ 八 │口罩            │壹個  │掩飾身分用          │
├──┼────────┼───┼──────────┤
│ 九 │雨衣            │壹件  │掩飾身分用          │
├──┼────────┼───┼──────────┤
│ 十 │安全帽          │壹頂  │掩飾身分用          │
├──┼────────┼───┼──────────┤
│十一│手套            │壹雙  │掩飾身分用          │
└──┴────────┴───┴──────────┘
